臺灣高等法院刑事判決　　　　　　 96年度上更(一)字第137號
上　訴　人
即　被　告　丙○○
選任辯護人　許文彬律師
　　　　　　蕭嘉甫律師
上列上訴人即被告因偽造有價證券案件，不服臺灣臺北地方法院
九十一年度訴字第六二七號，中華民國九十二年十月二十八日第
一審判決（起訴案號：臺灣臺北地方法院檢察署九十年度偵字第
八九六八號），提起上訴，判決後，經最高法院第一次發回更審
，本院判決如下：
    主  文
原判決撤銷。
丙○○共同意圖供行使之用，而偽造有價證券，累犯，處有期徒
刑年肆月。
如附表所示之物均沒收。
    事  實
一、丙○○於民國八十七年間因賭博案件，經臺灣板橋地方法院
    以八十七年度簡上字第一六七號判處有期徒刑六月，如易科
    罰金，以銀元三百元折算一日，嗣於八十八年六月十一日易
    科罰金執行完畢（於本件構成累犯），猶不知悔改。緣於八
    十八年六月間起，有不詳真實姓名，對外以「劉代書」名義
    （丙○○則稱該名男子為「廖代書」）自居之成年男子，在
    報紙刊登「代辦貸款」之廣告招攬客戶，若客戶中有不符銀
    行申貸資格者，則以偽造申請貸款所需之勞工保險卡、各類
    所得扣繳暨免扣繳憑單及在職證明書等資力證明文件之方式
    ，為客戶辦理貸款。丙○○因從事保險業務，與「劉代書」
    結識，並因其與銀行人員有所往來，有相當之人脈，「劉代
    書」遂邀其加入。丙○○明知上情，竟與「劉代書」基於共
    同之犯意聯絡，負責與不知情之銀行行員聯繫貸款程序，及
    持偽造之資力證明文件帶同委託代辦貸款之客戶前往銀行辦
    理貸款手續，並與客戶言明貸款核撥後收取一定金額之手續
    費，藉此牟取不法利益，而為下列之行為：
    （一）於八十八年七月間某日，鍾玉琴（業經原審判處有期
          徒刑五月確定）因亟需資金使用，惟無固定職業，不
          符合銀行辦理消費性貸款之資格，因在自由時報上看
          見「劉代書」所刊登之廣告，遂以其上登載之電話與
          「劉代書」聯繫，委託其代為辦理新臺幣（下同）三
          十萬元之貸款。「劉代書」旋交由丙○○向遠東國際
          商業銀行（以下簡稱遠東銀行）臺北忠孝分行承辦人
          員林俊民詢問貸款應備之資料。嗣鍾玉琴於八十八年
          八月初某日，在台北縣新莊市某便利商店內，將其國
          民身分證、戶口名簿及其配偶之房地所有權狀影本交
          予「劉代書」，即由「劉代書」利用不知情之刻印店
          人員偽造臺北縣新莊市○○○路一三五號「恆聖有限
          公司」（以下簡稱恆聖公司）暨其負責人「劉聆弟」
          之印章各一枚，蓋用印文於虛偽記載鍾玉琴在該公司
　　　　  任職「廠務主任」之在職證明書上，而偽造該關於服
          務之證書；並偽造鍾玉琴於八十七年一月至十二月間
　　　　　在恆聖公司支領薪資之各類所得扣繳暨免扣繳憑單，
  　　　　而偽造該私文書；再偽造鍾玉琴自八十一年二月二十
　　　　　五日起向勞工保險局投保之勞工保險卡公文書。丙○○、「劉代書」與鍾玉琴三人，嗣共同意圖為自己不
　　　　　法之所有，基於行使上開偽造公文書、私文書、關於
　　　　　服務之證書以詐取財物之犯意聯絡，「劉代書」、丙○○並基於概括之犯意，由「劉代書」將上開偽造之
　　　　　文書交予丙○○，並將該等偽造之文書傳真予不知情
  　　　　之遠東銀行臺北忠孝分行承辦人員林俊民，丙○○則
　　　　　於同年八月十三日攜帶上開偽造之文書，帶同鍾玉琴
　　　　　前往臺北市○○○路○段二０七號遠東銀行臺北忠孝
  　　　　分行辦理貸款申請手續。由鍾玉琴在遠東銀行自然人
　　　　　貸款、續借申請書暨徵信調查表服務機構欄填寫不實
　　　　　資料，丙○○則將申請書連同上開偽造之文書交付銀
　　　　　行承辦人員林俊民以申請三十萬元信用貸款而行使之
　　　　　，足以生損害於恆聖公司暨其負責人劉聆弟、遠東銀
　　　　　行，及勞工保險局對勞工保險資料管理之正確性。遠
　　　　　東銀行承辦人員因此誤信鍾玉琴係恆聖公司之廠務主
　　　　　任，有正當工作，具相當之資力，合於貸款條件，且
  　　　　有償債能力，乃陷於錯誤同意貸款，並通知鍾玉琴辦
　　　　　理對保手續。丙○○再於同年月二十四日帶同鍾玉琴
　　　　　至遠東銀行臺北忠孝分行辦理對保，由鍾玉琴填寫消
  　　　　費者小額貸款契約書、授信動用申請書、授權書及簽
　　　　　發本票一紙。辦畢對保手續後，遠東銀行即如數撥款
　　　　　至鍾玉琴指定之遠東銀行第00000000000
　　　　　000號帳戶內。事後，鍾玉琴並依約匯款二萬餘元
　　　　　之手續費至「劉代書」指定之帳戶，「劉代書」再轉
  　　　　交一萬二千元之報酬予丙○○。
    （二）於八十八年八月間某日，丁○○（業經原審另案判處
          有期徒刑二年，緩刑五年確定）因急需資金週轉，在
          某報上見「劉代書」所刊登之廣告，遂以其上登載之
          電話與「劉代書」聯繫，委託其代為辦理信用貸款三
          十萬元。「劉代書」亦交由丙○○向遠東銀行儲蓄部
          承辦人員甲○○詢問貸款應備之資料，嗣丁○○交付
　　　　　國民身分證與「劉代書」後，丙○○、「劉代書」續
          承前揭同一偽造公文書、私文書、關於服務之證書之
　　　　　概括犯意聯絡，丁○○亦基於與渠二人共犯之犯意聯
  　　　　絡，推由「劉代書」蓋用上開偽造之恆聖公司暨其負
　　　　　責人劉聆弟之印章，而偽造印文於虛偽記載丁○○在
　　　　　該公司任職「副廠長」之在職證明書，而偽造該關於
　　　　　服務之證書；並偽造丁○○於八十七年一月至十二月
  　　　　在恆聖公司支領薪資之各類所得扣繳暨免扣繳憑單，
　　　　　而偽造該私文書；再偽造丁○○自八十一年七月二十
　　　　　二日起向勞工保險局投保之勞工保險卡公文書。丙○○、「廖代書」、丁○○復意圖為自己不法之所有，
　　　　　並基於共同行使前揭偽造之公文書、私文書、關於服
　　　　　務之證書以詐取財物之犯意聯絡，由「廖代書」將上
　　　　　開偽造之文書交予丙○○，丙○○再於同年八月十七
　　　　　日攜帶該等偽造之文書偕同丁○○至臺北市○○路一
　　　　　號遠東銀行儲蓄部辦理貸款申請手續，由丁○○在遠
  　　　　東銀行自然人貸款、續借申請書暨徵信調查表服務機
　　　　　構欄填寫不實資料，丙○○則將申請書連同上開偽造
　　　　　之文書交付銀行承辦人員甲○○，以申請三十萬元貸
  　　　　款而行使之，足生損害於恆聖公司暨其負責人劉聆弟
　　　　　、遠東銀行，及勞工保險局對勞工保險資料管理之正
　　　　　確性。致遠東銀行承辦人員誤信丁○○係恆聖公司副
　　　　　廠長，但因該公司並非知名企業，遠東銀行遂通知丙○○須由丁○○之配偶擔任保證人，始符合貸款條件
　　　　　。丁○○向丙○○表示其配偶「何曼芳」不可能同意
　　　　　作保，丙○○在問明何曼芳大致體型後，遂與「劉代
　　　　　書」共謀派遣身材相當之女子冒名。於同年九月二十
　　　　　八日對保時，丙○○即偕同另一姓名不詳之成年女子
　　　　　冒充係丁○○之配偶何曼芳，與丁○○至遠東銀行儲
　　　　　蓄部辦理對保。丁○○明知上情，仍予配合，由丁○○書立授權書、消費者小額貸款契約書、授信動用申
　　　　　請書，及基於共同偽造有價證券之犯意聯絡，開具本
　　　　　票一紙，再由該名女子在授權書之授權人欄、貸款契
　　　　　約書之連帶保證人欄、本票之共同發票人欄內，偽造
　　　　　何曼芳之署名四枚，及以於不詳時地，利用不知情之
　　　　　不詳姓名者所偽刻「何曼芳」印章一枚在授權書、貸
　　　　　款契約書、本票等處偽造何曼芳之印文五枚，用以表
　　　　　示何曼芳授權遠東銀行及擔任貸款連帶保證人之意思
　　　　　表示，並交付該偽造之本票予甲○○而行使之，足以
　　　　　生損害於遠東銀行及何曼芳本人。嗣於辦畢對保手續
　　　　　後，銀行即如數撥款至丁○○之遠東銀行第0000
　　　　　0000000000號帳戶，丁○○並依約交付十
　　　　　五萬元之報酬予丙○○，並依丙○○之指示另給付該
　　　　　冒名之成年女子三萬元報酬，另為避免丁○○不依約
　　　　　償還貸款，為遠東銀行立即發覺，又要求另行交付六
　　　　  萬元由丙○○為其按月代償本息。
　　嗣因鍾玉琴、丁○○均於繳納五期本金及利息後即無力繼續
　  繳付，遠東銀行查覺有異而循線追查，並向丁○○之連帶保
    證人何曼芳申請本票強制執行之裁定後，經何曼芳提起確認
    本票債權不存在之訴，始悉上情。
二、案經遠東銀行代表人乙○○訴請臺灣臺北地方法院檢察署檢
    察官偵查起訴。
    理  由
壹、程序方面：
    按被告以外之人於審判外之言詞或書面陳述，除法律有規定
    者外，不得作為證據；又被告以外之人於審判外之陳述，雖
    不符合同法第一百五十九條之一至第一百五十九條之四之規
    定，但經當事人於審判程序同意作為證據，法院審酌該言詞
    陳述或書面陳述作成時之情況，認為適當者，亦得為證據。
    當事人、代理人或辯護人於法院調查證據時，知有第一百五
    十九條第一項不得為證據之情形，而未於言詞辯論終結前聲
    明異議者，視為有前項之同意，刑事訴訟法第一百五十九條
    第一項及第一百五十九條之五分別定有明文。經查，本判決
    下列所引用之各該被告以外之人於審判外之陳述（包含書面
    陳述），除公務員職務上製作之紀錄文書及從事業務之人於
    業務上製作之證明文書，並無顯不可信之情況，分別依刑事
    訴訟法第一百五十九條之四第一款、第二款規定，有證據能
    力外，其餘亦屬傳聞證據部分，檢察官及被告於本院準備程
    序及審判期日中均明示同意此部分之證據有證據能力，且迄
    至言詞辯論終結前亦未撤回前開同意，本院審酌上開證據資
    料製作時之情況，尚無違法不當及證明力明顯過低之瑕疵，
    亦認為以之作為證據應屬適當，故揆諸前開規定，爰依刑事
    訴訟法第一百五十九條之五規定，認前揭證據資料均有證據
    能力，合先敘明。
貳、實體方面：
一、訊據上訴人即被告丙○○，固坦承於上揭時、地攜帶「劉代
    書」（即「廖代書」）所交付鍾玉琴、丁○○之恆聖公司在
    職證明書、各類所得扣繳暨免扣繳憑單及勞工保險卡，分別
　  帶同鍾玉琴、丁○○前往遠東銀行臺北忠孝分行、遠東銀行
    儲蓄部辦理貸款申請手續，鍾玉琴貸款核撥後，「劉代書」
　　並交付一萬二千元之事實不諱，但矢口否認被訴偽造及行使
　  偽造公文書、私文書、關於服務之證書詐取財物，暨帶同不
    詳姓名之女子佯稱「何曼芳」，而與丁○○共同偽以何曼芳
    名義制作文書、簽發本票之犯行，辯稱：伊僅係代送文件，
    並不知申請貸款之文件係偽造，其係被「劉代書」利用，受
    「劉代書」之指示陪同鍾玉琴、丁○○前往銀行申請貸款，
    代價係「劉代書」會鼓吹貸款申請人向其投保，「劉代書」
    交付之一萬二千元，係鍾玉琴向伊購買「宏福人壽」保險之
    保險費云云。
二、惟查：
    （一）起訴書認本案刊登報紙廣告者，為「劉代書」、「廖
          代書」等人，鍾玉琴係與「劉代書」聯絡，丁○○係
          與「廖代書」聯絡；而被告於本院審理時，則稱本案
          之行為人實係「劉代書」，伊僅係前往該處貸款而與
          之結識，該集團中另有「廖代書」及「余寧修」等人
          （見本院卷第六十六頁）。惟余寧修業於原審審理時
          到庭具結否認上情，指其身分證因遺失遭人冒用租屋
          等語（見原審卷第一三七頁以下），而證人鍾玉琴、
          丁○○亦僅證稱：與之接觸者，除被告外，係一自稱
          「代書」之人，換言之，本案並無第三人存在。而證
          人鍾玉琴於其所涉案件偵、審中，均稱係與一「劉代
          書」接觸，於原審到庭具結後，仍為相同之陳述；證
          人丁○○於本院審理中亦證稱：係與「劉代書」接觸
          ，因被告均稱該人為「廖代書」，故偵審中始以「廖
          代書」稱之，實則二者為同一人；是本案刊登廣告以
          招攬客戶者，為「劉代書」，而被告混淆視聽，亦稱
          其為「廖代書」，實則「劉代書」、「廖代書」二者
          為同一人，核先敘明。
    （二）鍾玉琴、丁○○前以任職「恆聖公司」之廠務主任、
          副廠長等證明文件，向遠東銀行忠孝分行、遠東銀行
          儲蓄部辦理貸款，經遠東銀行核准並撥款，詎鍾玉琴
　　　　　、丁○○均僅於繳納部分分期清償款項後即未再清償
　　　　　，業據告訴人遠東銀行代理人陳文祥於偵查時指訴綦
　　　　　詳，且據證人鍾玉琴、丁○○（均經另案判決確定）
  　　　　分別於偵查、原審調查時，證人丁○○於本院審理中
　　　　　到庭陳述詳確，復有鍾玉琴及丁○○之遠東銀行攤還
　　　　　收息紀錄查詢表、放款貸放登錄單代支出傳票、收入
　　　　　傳票、各類扣繳暨免扣繳憑單、勞工保險卡、在職證
　　　　　明書、貸款徵信調查表、本票、授權書、貸款契約書
　　　　  （均為影本）在卷可稽。
    （三）鍾玉琴、丁○○均不曾任職恆聖公司，且前揭恆聖公
          司在職證明書所蓋印之「恆聖公司」及其負責人「劉
          聆弟」之印章並非真正，二人名義之八十七年度各類
          所得扣繳暨免扣繳憑單亦非恆聖公司所出具，均係偽
          造之資料，除據證人鍾玉琴、丁○○供承明確外，證
          人劉聆弟亦於原審鍾玉琴一案調查時到庭結證上情屬
          實（見原審九十一年度訴字第一０五六號卷九十一年
          十一月十四日訊問筆錄），且有遠東銀行寄發恆聖公
          司之存證信函，及恆聖公司回函影本各一份存卷可資
          佐證（見九十年度偵字第八九六八號偵查卷第二十八
          頁、第三十一頁、第六十四頁），自足徵鍾玉琴、賴
          政權二人至遠東銀行申辦貸款所提交之各項在職證明
          書、各類所得扣繳暨免扣繳憑單，及勞工保險卡等資
          力證明文件均非真正，應係偽造。
　　（四）證人鍾玉琴、丁○○向遠東銀行臺北忠孝分行、遠東
　　　　　銀行儲蓄部辦理貸款所檢附之恆聖公司在職證明書、
　　　　　各類所得扣繳暨免扣繳憑單及勞工保險卡，係「劉代
　　　　　書」交由被告轉交銀行承辦人員，被告並分別帶同證
　　　　　人鍾玉琴、丁○○前往遠東銀行臺北忠孝分行、儲蓄
          部辦理貸款乙節，此業經被告供承在卷，核與證人鍾
          玉琴、丁○○證述之情節相符。再者，鍾玉琴於八十
          八年七月間某日經由報紙廣告以電話委託真實年籍姓
          名不詳自稱「劉代書」之成年男子代為辦理貸款，八
          月初鍾玉琴交付國民身分證，八月二十四日前往臺北
          市○○○路○段二０七號遠東銀行臺北忠孝分行辦理
　　　　　貸款申請及對保手續，由被告指示在相關文件簽名，
　　　　　業經證人鍾玉琴於偵查及原審調查時陳述甚詳；另丁○○則於八十八年八月間某日，經由報紙廣告以電話
　　　　　委託真實年籍姓名不詳自稱「劉代書」之成年男子代
　　　　　為辦理貸款，於交付國民身分證後，「劉代書」表示
　　　　　因被告與遠東銀行較熟可貸得較高金額，被告即帶渠
  　　　　至遠東銀行開戶，貸款相關文件係由被告送件，辦理
　　　　　貸款過程被告始終在旁，被告並通知其到銀行辦理對
　　　　　保，並準備一名體型與其配偶何曼芳相似之成年女子
　　　　　對保，辦妥後被告將存摺帶走，當時約定「劉代書」
　　　　　與被告可得貸款金額二成之報酬，貸款核撥後，被告
  　　　　帶伊去提領六萬元，另再支付人頭「何曼芳」之費用
    　　　，被告取得該筆報酬始將存摺交還，惟實際上其未在
　　　　　恆聖公司任職支薪等事實，復據證人丁○○於偵查及
　　　　　原審調查，及本院審理中敘明在卷，且被告亦自承確
　　　　　有與鍾玉琴、丁○○前往遠東銀行辦理右揭貸款事宜
　　　　  無訛。
    （五）據證人即遠東銀行承辦人員林俊民於偵查時證稱：其
          常至宏福人壽辦理貸款，因而結識在宏福人壽工作之
　　　　　丙○○，後來丙○○表示其有一保戶欲申請貸款，詢
　　　　　問須備何種資料，其告知丙○○需要在職證明書、各
　　　　　類所得扣繳暨免扣繳憑單及勞工保險卡，並填寫徵信
　　　　　調查表。嗣於八十八年八月間丙○○帶鍾玉琴到銀行
　　　　　辦理貸款，貸款金額三十萬元，貸款所須文件係先傳
　　　　　真至銀行，傳真後丙○○均會來電確認有無收到資料
　　　　　，對保當天丙○○帶鍾玉琴至銀行有出示薪資證明、
　　　　　在職證明、勞工保險卡、各類所得扣繳暨免扣繳憑單
　　　　　正本等語（見九十年度偵緝字第四三０號偵查卷第三
　　　　　十七頁至第三十八頁、八十九年度偵字第二一八六０
　　　　　號卷第三十頁至第三十二頁）；又證人即遠東銀行承
　　　　　辦人員甲○○於偵查時亦證稱：八十八年間丙○○帶
　　　　　著臺灣人壽保險公司之名片前來詢問有無合作之優惠
　　　　　貸款專案，之後丙○○帶丁○○來填貸款申請書，其
　　　　　就為丁○○辦理貸款。丙○○為丁○○之貸款案共到
　　　　　銀行四次，第一次丙○○自己來詢問，之後即帶丁○○到銀行辦手續，印象中丙○○主導此事，銀行人員
　　　　　依丁○○之電話聯絡事情時，事後丙○○均會再以電
　　　　　話確認等語（見九十年度偵字第八九六八號偵查卷第
　　　　　七十三頁至第七十四頁、第一二六頁反面），是依證
　　　　　人鍾玉琴、丁○○向遠東銀行申辦貸款之前，被告均
　　　　　曾先向遠東銀行問明貸款所須檢附之文件之事實，足
　　　　　見「劉代書」接獲證人鍾玉琴及丁○○以電話委託辦
　　　　　理貸款後，即先交由被告向遠東銀行承辦人員詢問貸
　　　　　款應備之資料，「劉代書」再據以偽造貸款之相關資
　　　　　力證明文件。且證人鍾玉琴、丁○○申請貸款所須之
　　　　　上開文件經「劉代書」傳真至銀行後，均由被告以電
　　　　　話與銀行確認傳真資料收取情形，證人鍾玉琴、丁○○並均由被告帶至銀行辦理申請貸款及對保手續，當
　　　　　銀行與證人丁○○聯繫貸款相關事宜後，被告均會再
  　　　　以電話與銀行確認，足見被告並非單純受「劉代書」
　　　　　指示、受「劉代書」利用將上揭偽造之在職證明書、
　　　　　各類所得扣繳暨免扣繳憑單及勞工保險卡送往遠東銀
　　　　　行，而係實際負責安排證人鍾玉琴、丁○○申請貸款
　　　　　相關事宜之人，並與「劉代書」就上開貸款資力證明
　　　　　文件之製作、送件、申辦貸款之過程有相當聯繫。被
  　　　　告既為實際負責安排證人鍾玉琴、丁○○申請貸款相
　　　　　關事宜之人，且與「劉代書」就上開貸款資力證明文
　　　　　件之製作、送件、申辦貸款之過程有相當聯繫，上揭
　　　　　偽造之在職證明書、各類所得扣繳暨免扣繳憑單及勞
　　　　　工保險卡，復由被告親自送交遠東銀行承辦人員，證
　　　　　人鍾玉琴、丁○○填寫遠東銀行自然人貸款、續借申
　　　　　請書暨徵信調查表時，被告並始終在場，顯見被告與
　　　　　「劉代書」就偽造及行使上開偽造之資力證明文件有
  　　　　犯意聯絡與行為分擔。況被告且供稱：「廖代書」即
　　　　　係「劉代書」，其以登報方式對外自稱「廖代書」等
　　　　　語（見九十年度偵字第八九六八號偵查卷第一一九頁
　　　　　反面），參以證人鍾玉琴委託辦理貸款之「劉代書」
　　　　　與證人丁○○委託辦理貸款之「廖代書」所偽造之上
  　　　　開資力證明文件，及由被告帶同證人鍾玉琴、丁○○
　　　　　前往遠東銀行辦理貸款之手法相同，堪認「廖代書」
　　　　　即係「劉代書」應該無誤。而該名於報紙刊登代辦貸
　　　　　款廣告招攬客戶之「劉代書」與被告往來時自稱「劉
　　　　　代書」，登報時卻易名對外自稱「廖代書」，其顯然
　　　　　意在隱瞞自己之真實身分，倘若其所為乃合法之事業
　　　　　，自無須隱蔽自己之真實身分，是該「劉代書」為人
　　　　　代辦貸款，顯係以不法之方式為之，而被告為成年人
　　　　　，自稱擔任保險業務員多年，嫻熟貸款過程，其對於
　　　　　「劉代書」係以偽造之資力證明文件為人辦理貸款，
　　　　　即難諉為不知，所為不知申請貸款之文件係偽造，係
　　　　　受劉代書利用云云之辯解，不足採信。
    （六）丁○○之配偶何曼芳並未前往遠東銀行對保，亦未在
          本票、授權書上簽名，除據證人丁○○證述在卷外，
          並經臺灣臺北地方法院以八十九年度北簡字八八五五
          號判決，確認遠東銀行對何曼芳之本票債權不存在，
          亦據本院調閱上開卷證資料核閱無誤。而被告雖否認
          該不詳姓名佯稱「何曼芳」之女子，係其安排而與賴
          政權共同前往辦理貸款，且辯稱：該名女子係由賴政
          權自行帶往銀行云云。惟查，據證人丁○○於本院更
          審前到庭具結證稱「我看報紙，我打電話去是劉代書
　　　　　接的，第一次他約我在咖啡廳見面，他知道我打電話
　　　　　找他要辦貸款，他問我貸款額度，後來他推薦說遠東
　　　　　銀行辦理比較容易，且額度較高，劉代書要求辦理下
　　　　　來的貸款二成傭金，其他就是我的。」、「劉代書說
　　　　　要二成傭金，我去遠東商銀只去開戶、簽名，並無提
　　　　　供任何資料，銀行配合都是他們的動作。」、「應該
　　　　　是第三次（看到被告），第二次在劉代書家裡填寫資
　　　　　料應該沒有看到被告，第三次也是在劉代書家裡。」
　　　　　、「第三次劉代書說確定要幫我辦理遠東商銀的信貸
　　　　　，遠東商銀這邊是被告在處理。」、「第一次與被告
　　　　　見面，是被告要帶我去遠東銀行辦理開戶。第二次見
　　　　　面是撥款當天或隔天，於新莊遠東商銀領十五萬元，
　　　　　被告將這十五萬元拿走。」、「所謂十五萬元，一個
　　　　　九萬元（二成傭金六萬元，人頭費三萬元），另外六
　　　　　萬元是押延後半年。」、「二成傭金是劉先生跟我提
　　　　　出的要求。我與遠東銀行開戶，我只有拿存摺，印章
　　　　　、提款卡都在他們那邊。人頭費、半年押延後費用是
　　　　　被告跟我講的。」、「當時我與太太婚姻關係不好，
　　　　　貸款要下來時，被告要我找一位保證人，他要我太太
　　　　　當保證人，我說不行，我與我太太快離婚了，後來被
　　　　　告帶一位保證人去銀行。」等語，而丁○○向遠東銀
　　　　　行辦理貸款，該行於八十八年九月二十九日將三十萬
  　　　　元撥入丁○○所設帳戶後，於同日現金提領十六萬元
　　　　　，有遠東銀行台北襄陽分行（九十三）遠銀襄文字第
　　　　　三十九號函附存摺往來明細分戶帳在卷可稽，是足徵
　　　　　證人丁○○所為當天即交付十五萬元之證詞並非無稽
　　　　　。而丁○○既已約定由「劉代書」提供一切資料辦理
　　　　　貸款，因辦理貸款而需要保證人，自非屬丁○○所應
　　　　　負責處理。況若該名保證人為丁○○親自帶領前往，
　　　　　丁○○僅需支付與「劉代書」所約定之傭金六萬元即
　　　　　可，衡情亦無支付該部分人頭費用之必要，被告所為
　　　　　當天對保時自稱為何曼芳之女子並非伊帶同前往等辯
  　　　　詞，自非屬實。
    （七）被告雖稱：劉代書表示會鼓吹貸款申請人向其投保，
          劉代書交付伊一萬二千元，係鍾玉琴向伊購買宏福人
          壽保險之保險費云云。惟查，據證人鍾玉琴於偵查及
　　　　　原審陳稱：不曾向被告投保等語。證人丁○○則始終
  　　　　不知投保之事。參以被告於原審調查時供稱：其自八
　　　　　十五年初至八十八年五月間在宏福人壽股份有限公司
　　　　　擔任保險業務員，當時宏福人壽出事，其因而於八十
　　　　　八年五月至六月間轉往臺灣人壽股份有限公司適應環
　　　　　境一個月，同年七月、八月間至九十年七月間在英國
　　　　　保誠人壽股份有限公司擔任保險業務員等語。從而被
　　　　　告於八十八年八月及九月間帶同證人鍾玉琴及丁○○
　　　　　至遠東銀行辦理貸款之際，應係任職於英國保誠人壽
　　　　　股份有限公司，而被告竟辯稱「劉代書」交付之一萬
　　　　　二千元係證人鍾玉琴向其投保宏福人壽保險股份有限
　　　　　公司保險之保險費，顯然矛盾。且該一萬二千元若係
  　　　　鍾玉琴向被告購買保險之費用，理應由鍾玉琴支出，
    　　　但確係由鍾玉琴給付「劉代書」之佣金二萬餘元中扣
      　　除，豈非由「劉代書」為鍾玉琴給付該筆費用。況被
　　　　　告於偵查時先供稱：鍾玉琴有向其買一份保險，丁○○並未向其買保險，後改稱：丁○○有拿三萬元給伊
　　　　　作為買保險之用；又於原審調查時先供稱：鍾玉琴向
　　　　　其購買每年保費一萬餘元之保險，丁○○未向伊購買
　　　　　保險；嗣改稱：鍾玉琴未向其買保險，證人丁○○之
　　　　　保險資料因為沒有續繳保費已被刪除，前後所供顯然
　　　　　反覆不一，益見其情虛，所為辯解自不足採。被告就
  　　　　偽造及行使偽造勞工保險卡公文書、各類所得扣繳暨
　　　　　免扣繳憑單私文書及恆聖公司在職證明關於服務之證
　　　　　明書，並與不詳姓名女子與丁○○共同偽以何曼芳名
　　　　　義簽發本票，向遠東銀行施用詐術，詐取貸款金額，
　　　　　其與「劉代書」再從中收取報酬之犯行，顯與「劉代
  　　　　書」、鍾玉琴、丁○○及該名不詳姓名女子間有犯意
　　　　　之聯絡與行為之分擔，至屬灼然。
　　（八）被告於本院審理中供承：係看報紙，前往「劉代書」
　　　　　處辦理貸款，始與「劉代書」結識，因其係從事保險
　　　　　業務，與銀行人員有所往來，「劉代書」始請其送件
　　　　　（見本院卷第六十六頁）。故本案固無證據證明上開
　　　　　廣告係被告與「劉代書」共謀刊登，即刊登廣告時，
          被告即已介入。但依證人鍾玉琴、丁○○申辦貸款之
          情形觀之，在該二人申辦過程中，被告交付偽造證件
          、陪同對保，甚至收受酬金等行為，在在證明鍾玉琴
          、丁○○向「劉代書」申辦時，被告自斯時起與「劉
          代書」間有犯意聯絡，行為分擔。
    （九）被告另辯稱：不知所持文件係偽造云云。然向銀行以
          偽造之文件申辦貸款，須經銀行查核、對保，並經風
          險評估，此為眾所周知之事。而證人甲○○於本院審
          理中亦證稱：銀行會到現場看有無該公司行號，且會
          依所附電話向公司查證，本案有打電話，對方亦有回
          覆稱丁○○是副廠長等語（見本院卷第六十一頁），
          顯見「劉代書」對此諸多細節之事均已注意，豈有容
          任一毫不知情之被告攜帶偽造之證件前往銀行，增加
          被查獲之風險？而證人丁○○更證稱：陪同對保之何
          曼芳係被告帶來，被告說銀行她熟，之前先問何曼芳
          大致體型，並說只要頭低低簽名就混過去等語（見本
          院卷第六十四頁），則被告豈能對鍾玉琴、丁○○之
          偽造身分證明文件貸款之事，諉為不知。被告此部分
          之辯解同無可採。
    （十）證人丁○○於偵查中供稱：伊原本要向第一商業銀行
          申請貸款，但後來被告與「劉代書」告訴伊說被告與
          遠東國際商業銀行較熟，可貸較高，冒稱何曼芳之人
          是被告帶來的，該名女子與被告同住，我對保後尚見
          過一次等語（見偵字第八九六八號卷第一一三頁）。
          若丁○○能覓得保人，其自行向銀行申辦即可，何須
          大費周張，甚至在所貸三十萬元中，除二成佣金外，
          再支付高達三萬元之人頭費。而證人丁○○亦於本院
          審理中證稱：在看報紙打電話給「劉代書」前，伊並
          未向第一銀行申貸，係在與「劉代書」聯絡時，「劉
          代書」提及好幾家銀行，第一銀行之額度低，遠東銀
          行的額度高，後來敲定是遠東銀行，前提是不能讓太
          太知道。是丁○○係在「劉代書」之推薦下前往遠東
          銀行，並非自行尋覓第一銀行申貸遭拒後，再轉往遠
          東銀行。而該冒名何曼芳之女子既係被告偕同前往，
          被告亦明知此行之目的係在對保，被告並已備妥所需
          「何曼芳」印章，則簽發授權書及本票，自在其預先
          規劃、預見之範圍內，而其所得報酬三萬元亦係被告
          向丁○○索取後轉交，則被告與「劉代書」、丁○○
          及該名女子，就此部分之犯行自有犯意聯絡，行為分
          擔。至該名女子有無與被告同居一處，與填寫授權書
          及簽發本票當時有無犯意聯絡無涉，附此敘明。
　　綜上，被告所為否認犯罪之各項辯解，核屬事後卸責之詞，
　  不足採信。被告上揭犯罪行為事證明確，應予依法論科。
三、查被告行為後，刑法部分條文業於九十四年二月二日經總統
    以華總一義字第０九四０００一四九０一號令修正公布，並
    自九十五年七月一日起生效施行（下稱現行刑法）；復參酌
    最高法院九十五年五月二十三日第八次刑事庭會議決議意旨
    ，現行刑法第二條第一項之規定，係規範行為後法律變更所
    生新舊法律比較適用之準據法，於現行刑法施行後，應適用
    現行刑法第二條第一項之規定，為「從舊從輕」之比較；又
    比較時應就罪刑有關之共犯、未遂犯、想像競合犯、牽連犯
    、連續犯、結合犯，以及累犯加重、自首減輕暨其他法定加
    減原因（如身分加減）與加減例等一切情形，綜其全部罪刑
    之結果而為比較。次查：
    （一）被告行為時之刑法第五十六條規定：「連續數行為而
          犯同一之罪名者，以一罪論。但得加重其刑至二分之
          一。」，惟現行刑法已刪除前開關於連續犯之規定，
          此刪除雖非犯罪構成要件之變更，但顯已影響行為人
          刑罰之法律效果，自屬法律有變更，經比較新、舊法
          結果，以被告行為時之刑法論以連續犯之規定，較有
          利於被告。
    （二）修正後刑法第四十七條雖增定第二項，並將第一項修
          正為受徒刑之執行完畢，或一部之執行而赦免後，五
          年以內「故意」再犯有期徒刑以上之罪者，為累犯，
          然因被告本案犯行屬故意犯罪，無論依據修正前後之
          規定，均將成立累犯，亦即修正後之規定並未較有利
          於被告。
    （三）舊刑法第二十八規定「二人以上共同實施犯罪之行為
          者，皆為正犯」，新刑法第二十八條規定「二人以上
          共同實行犯罪之行為者，皆為正犯」，揆諸本條修正
          理由係為釐清陰謀共同正犯、預備共同正犯是否合乎
          正犯之要件，故其範圍已有所限縮，自應予以比較。
　　（四）被告行為後，刑法第五十五條後段之牽連犯規定，經
　　　　　九十五年七月一日起施行之新刑法修正刪除。則於新
　　　　　法修正施行後，被告所為數有方法、目的之犯行，須
　　　　　分論併罰。比較新、舊法規定，修正後之新法規定較
　　　　　不利於被告，依刑法第二條第一項前段規定，自應適
  　　　　用行為時即舊法第五十五條後段牽連犯之規定，從較
　　　　　重之一罪予以論處。
    （五）刑法第二百零一條、第三百三十九條均有罰金刑之選
          科，刑法第三十三條第五款有關於罰金刑之規定，在
          刑法施行法於九十五年六月十四日修正增訂第一條之
          一，並自九十五年七月一日施行。關於罰金刑，刑法
　　　　　分則編各罪所定罰金刑之貨幣單位原為銀元，修正前
　　　　　刑法第三十三條第五款規定：「罰金：一元（銀元）
　　　　　以上。」，而依罰金罰鍰提高標準條例規定，就七十
　　　　　二年六月二十六日前修正之刑法部分條文罰金數額提
　　　　　高二至十倍，其後修正者則不提高倍數，並依現行法
　　　　　規所定貨幣單位折算新臺幣條例規定，以銀元一元折
　　　　　算新臺幣三元。修正後刑法第三十三條第五款規定：
　　　　　「罰金：新臺幣一千元以上，以百元計算之。」，刑
　　　　　法第三十三條第五款所定罰金貨幣單位經修正為新臺
　　　　　幣後，刑法分則各罪所定罰金刑之貨幣單位亦應配合
　　　　　修正為新臺幣，為使刑法分則編各罪所定罰金之最高
　　　　　數額與刑法修正前趨於一致，乃增訂刑法施行法第一
　　　　　條之一：「中華民國九十四年一月七日刑法修正施行
　　　　　後，刑法分則編所定罰金之貨幣單位為新臺幣。九十
　　　　　四年一月七日刑法修正時，刑法分則編未修正之條文
　　　　　定有罰金者，自九十四年一月七日刑法修正施行後，
　　　　　就其所定數額提高為三十倍。但七十二年六月二十六
　　　　　日至九十四年一月七日新增或修正之條文，就其所定
　　　　　數額提高為三倍。」，從而，刑法分則編各罪所定罰
　　　　　金刑之最高數額，於上開規定修正後並無不同，惟修
　　　　　證後刑法第三十三條第五款所定罰金刑最低數額，較
　　　　　之修正前提高，自以修正前刑法第三十三條第五款之
          規定較有利於被告。
　　是經整體綜合比較全部罪刑之結果，以九十五年七月一日生
　  效施行前之刑法規定，較有利於被告，依現行刑法第二條第
    一項前段規定，自應適用被告行為時之法律即修正前之刑法
    規定。又被告行為後，刑法第五十五條雖亦有修正，修正前
    刑法第五十五條原規定：「一行為而觸犯數罪名，或犯一罪
    而其方法或其結果之行為犯他罪名者，從一重處斷」；修正
    後第五十五條則規定：「一行為而觸犯數罪名者，從一重處
    斷。但不得科以較輕罪名所定最輕本刑以下之刑」。亦即修
    正後，仍保留有關於「想像競合犯」之規定，但在科刑上有
    所限制，然此科刑之限制僅係法理之明文化，非屬法律之變
    更，自無比較新舊法之問題，附此敘明。
四、被告行為時之勞工保險條例第五條第一項、第二項規定：中
    央主管機關統籌全國勞工保險業務，設勞工保險局為保險人
    ，辦理勞工保險業務。為監督勞工保險業務及審議保險爭議
    事項，由有關政府代表、勞工代表、資方代表及專家各佔四
    分之一為原則，組織勞工保險監理委員會行之。勞工保險局
　　之組織及勞工保險監理委員會之組織，另以法律定之（同條
　  例於九十二年一月二十九日修正，除增加保險爭議事項外，
    僅作文字更動為：中央主管機關統籌全國勞工保險業務，設
    勞工保險局為保險人，辦理勞工保險業務。為監督勞工保險
    業務及審議保險爭議事項，由有關政府代表、勞工代表、資
    方代表及專家各佔四分之一為原則，組織勞工保險監理委員
    會行之。勞工保險局之組織及勞工保險監理委員會之組織，
    另以法律定之），故依該條為法源依據，訂有勞工保險局組
    織條例，是該局之人員依修正前刑法第十條第二項規定，係
    依法令從事於公務之人員；依修正後刑法第十條第二項第二
    款之規定，係其他依法令從事於公共事務，而具有法定職務
    權限之公務員，仍具公務員之身分，其職務上制作之「勞工
    保險卡」，依刑法第十條第三項之規定，係由勞工保險局之
    公務員所製作，資為參加勞工保險證明，自屬公務員職務上
    製作之公文書；又「各類所得扣繳暨免扣繳憑單」係證明公
    司全年度支付員工薪資，及代為扣繳綜合所得稅之情形，要
    屬私文書之性質；而「在職證明書」，則係關於服務或其他
    相類之證書。銀行貸款之授權書為私文書，貸款之本票則屬
    有價證券。
五、故核被告上揭行為，其中偽造勞工保險卡再持以行使部分，
    係犯刑法第二百十六條、第二百十一條之行使偽造公文書罪
　　；偽造各類所得扣繳暨免扣繳憑單再持以行使部分，係犯刑
　　法第二百十六條、第二百十條行使偽造私文書罪；偽造在職
  　證明書再持以行使部分，係犯刑法第二百十六條、第二百十
　　二條行使偽造關於服務之證書罪；偽以「何曼芳」名義簽發
　  本票部分，係犯刑法第二百零一條第一項意圖供行使之用而
    偽造有價證券罪；偽以「何曼芳」名義簽發授權書行使部分
    ，係犯刑法第二百十六條、第二百十條之行使偽造私文書罪
    。使遠東銀行陷於錯誤而貸予款項部分，係犯刑法第三百三
    十九條第一項之詐欺取財罪。被告偽造「恆聖有限公司」、
　　「劉聆弟」之印章蓋用於在職證明書而偽造　印文，用以偽
　  造關於服務之證書，其偽造印章、印文之行為，為偽造關於
    服務之證書之部分行為；而偽造勞工保險卡公文書、各類所
    得扣繳暨免扣繳憑單私文書、在職證明關於服務之證書、偽
　　造何曼芳授權書之低度行為，為行使之高度行為所吸收，偽
　  造有價證券後持以行使，該部分行使之低度行為則為高度之
    偽造行為所吸收，均不另論罪。被告與自稱「劉代書」（即
    「廖代書」）之成年男子、鍾玉琴、丁○○間，就前揭行使
    偽造公文書、私文書、關於服務之證書以詐欺取財之行為，
    暨與自稱「劉代書」之成年男子、丁○○，與冒稱為「何曼
    芳」之不詳姓名成年女子就偽造有價證券、行使偽造授權書
    部分，均有犯意聯絡及行為分擔，均為共同正犯。被告推由
    「劉代書」利用不知情之刻印店人員偽造「恆聖公司」暨其
　　負責人「劉聆弟」，與「何曼芳　」之印章各一枚，為間接
　  正犯。被告先後二次行使偽造公文書、私文書、關於服務之
    證書及詐欺取財犯行，均時間緊接，手法相同，各觸犯構成
　　要件相同之罪名，顯係基於概括犯意而為之，為連續犯，應
　  分別依修正前刑法第五十六條規定以一罪論，並加重其刑。
    被告以一行為同時觸犯行使偽造公文書、私文書及特種文書
    罪，為想像競合犯，應從一重依行使偽造公文書罪處斷。被
    告所犯連續行使偽造公文書罪、詐欺取財罪與偽造有價證券
　　罪之間，具有方法目的之牽連犯關係，應依修正前刑法第五
 　 十五條規定從一重之偽造有價證券罪處斷。被告於八十八年
    三月二十二日因賭博案件，經臺灣板橋地方法院判處有期徒
    刑六月確定，於八十八年六月十一日易科罰金執行完畢，有
　　本院被告全國前案紀錄表、臺灣高等法院檢察署刑案紀錄簡
　  覆表各一件在卷可按，其於有期徒刑執行完畢後，五年內再
    故意犯本件最重本刑為有期徒刑以上之罪，為累犯，應依修
    正前刑法第四十七條之規定，加重其刑。
六、原審法院經審理結果，認被告所犯偽造文書、詐欺取財部分
    事證明確而予以論罪科刑，固非無見。惟查：（一）被告與
    丁○○辦理貸款時，另有與不詳姓名女子偽以何曼芳名義共
    同偽造有價證券、行使偽造授權書之行為，原審認該部分不
    能證明犯罪，尚有未合；（二）刑法於九十五年七月一日修
    正施行，原審未及比較，亦有不當。被告否認犯罪而提起上
　　訴，固無理由，然原審判決既有右揭可議，自應由本院將原
　  審判決撤銷改判。爰審酌被告品行、智識程度、犯罪動機、
    目的、手段，所為破壞金融徵信制度之危害，及犯罪後之態
    度等一切情狀，量處如主文第二項所示之刑，以資懲儆。
七、附表編號一、二、三、四、五所示偽造之「恆聖有限公司」
    、「劉聆弟」及「何曼芳」印章、印文暨署押，雖未扣案，
    然無積極證據足認業已滅失，均應依刑法第二百十九條規定
    諭知沒收；附表編號五之八十八年九月二十八日與丁○○共
    同簽發，到期日八十九年三月五日，金額三十萬本票，除偽
　  造之「何曼芳」部分外，關於丁○○部分則屬真正，應僅就
    偽造之「何曼芳」部分，依刑法第二百零五條為沒收之諭知
    。至偽造之鍾玉琴、丁○○恆聖公司在職證明書、八十七年
　　度扣繳憑單及勞工保險卡、何曼芳授權書，雖為被告犯罪所
　  用之物，惟均已向遠東銀行提出行使，為該銀行所有，非屬
    被告所有之物，爰不另為沒收之諭知。
據上論斷，應依刑事訴訟法第三百六十九條第一項前段、第三百
六十四條、第二百九十九條第一項前段，刑法第二條第一項前段
、修正前第二十八條、修正前第二百零一條一項、第二百十六條
、第二百十條、第二百十一條、修正前第二百十二條、修正前第
三百三十九條第一項、修正前第五十五條後段、第五十五條、修
正前第四十七條、第二百零五條、第二百十九條，罰金罰鍰提高
標準條例第一條前段，判決如主文。
本案經檢察官林炳雄到庭執行職務。
中　　華　　民　　國　　96　　年　　8 　　月　　28　　日
                  刑事第四庭  審判長法  官  蔡秀雄
                                    法  官  陳國文
                                    法  官  鄭水銓
以上正本證明與原本無異。
如不服本判決，應於收受送達後十日內向本院提出上訴書狀，其
未敘述上訴之理由者，並得於提起上訴後十日內向本院補提理由
書狀（均須按他造當事人之人數附繕本）。
                                    書記官  劉貞達
中　　華　　民　　國　　96　　年　　8 　　月　　31　　日
附　表：
一、恆聖有限公司及劉聆弟印章各一枚。
二、鍾玉琴及丁○○之恆聖有限公司在職證明書上之「恆聖有限
    公司」印文各一枚，共二枚；「劉聆弟」印文各一枚，共二
    枚。
三、八十八年九月二十八日授權書上「何曼芳」印文及署押各一
    枚。
四、遠東銀行消費者小額貸款契約書上「何曼芳」印文及署押各
    二枚。
五、八十八年九月二十八日與丁○○共同簽發，到期日八十九年
    三月五日，金額三十萬本票上發票人偽造「何曼芳」簽發部
    分。
附錄本案論罪科刑法條全文－－
刑法第二百零一條：
意圖供行使之用，而偽造、變造公債票、公司股票或其他有價證
券者，處三年以上十年以下有期徒刑，得併科三千元以下罰金。
行使偽造、變造之公債票、公司股票或其他有價證券，或意圖供
行使之用，而收集或交付於人者，處一年以上七年以下有期徒刑
，得併科三千元以下罰金。
刑法第二百十條：
偽造、變造私文書，足以生損害於公眾或他人者，處五年以下有
期徒刑。
刑法第二百十一條：
偽造、變造公文書，足以生損害於公眾或他人者，處一年以上七
年以下有期徒刑。
刑法第二百十二條：
偽造、變造護照、旅券、免許證、特許證及關於品行、能力、服
務或其他相類之證書、介紹書，足以生損害於公眾或他人者，處
一年以下有期徒刑、拘役或三百元以下罰金。
刑法第二百十六條：
行使第二百十條至第二百十五條之文書者，依偽造、變造文書或
登載不實事項或使登
載不實事項之規定處斷。
刑法第三百三十九條：
意圖為自己或第三人不法之所有，以詐術使人將本人或第三人之
物交付者，處五年以
下有期徒刑、拘役或科或併科一千元以下罰金。
以前項方法得財產上不法之利益或使第三人得之者亦同。
前二項之未遂犯罰之。
